【裁判字號】    96,訴,3709
【裁判日期】    970408
【裁判案由】    新型專利舉發
【裁判全文】
臺北高等行政法院判決
                                     96年度訴字第03709號
                              .
原      告  甲○○
訴訟代理人  王雲平  律師
複 代 理人  吳中仁  律師
被      告  經濟部智慧財產局
代  表  人  王美花（局長）住同上
訴訟代理人  丙○○
參  加  人  乙○○
上列當事人間因新型專利舉發事件，原告不服經濟部中華民國
96年9月5日經訴字第09606073440號訴願決定，提起行政訴訟，
經本院裁定命參加人獨立參加本件被告訴訟。本院判決如下：
    主  文
原告之訴駁回。
訴訟費用由原告負擔。
    事  實
一、事實概要：
    緣原告前於民國（下同）91年1 月22日以「具抗雜訊干擾之
    瓦斯點火控制器」向被告申請新型專利，經被告編為第0000
    0000號審查及再審查，准予專利，並於公告期滿後，發給新
    型第220841號專利證書。嗣參加人乙○○君以其違反核准時
    專利法第98條第1 項第1 款及第2 項規定，對之提起舉發，
    案經被告審查，於96年5 月1 日以（96）智專三（一）0206
    8 字第09620240150 號專利舉發審定書為「舉發成立，應撤
    銷專利權」之處分。原告不服，提起訴願，遭決定駁回，遂
    提起本件行政訴訟。本院認本件撤銷訴訟之結果，參加人之
    權利或法律上利益將有可能受損害，爰依職權裁定命獨立參
    加被告之訴訟。
二、兩造聲明：
    (一)原告聲明求為判決：
      1.訴願決定及原處分均撤銷。
      2.訴訟費用由被告負擔。
    (二)被告聲明求為判決：
      1.駁回原告之訴。
      2.訴訟費用由原告負擔。
    (三)參加人聲明：
      1.駁回原告之訴。
      2.訴訟費用由原告負擔。
三、兩造之爭點：
    (一)原告主張之理由：
      1.綜觀訴願決定書之理由，主要歸納包括以下各點：
        (1)系爭專利與據以舉發證據二至五相較，其用途及所屬
          技術領域雖非完全相同，然就技術手段而言在點火裝
          置上設置過濾元件為習用技術。且系爭專利申請專利
          範圍第1 項其中「過濾裝置」並無記載具體元件組成
          ，僅係在習知瓦斯點火控制器上（如系爭專利說明書
          第1 圖所示）加裝一過濾裝置而已，故系爭專利申請
          專利範圍第1 項獨立項為熟習該項技術者運用申請前
          據以舉發證據二至五既有之高壓點火雜訊濾波技術或
          知識所能輕易完成且未能增進功效，自不具進步性。
        (2)系爭專利範圍第2 項及第3 項附屬項所分別記載之「
          電路板」及「高壓放電端係電連接於電路基板」屬瓦
          斯點火之必要元件與技術特徵，亦不具進步性。
        (3)系爭專利申請專利範圍第4 項之「電阻」，及申請專
          利範圍第5及6 項之「電容」及「電感」作為過濾裝
          置者，亦不具進步性。
        (4)訴願人所檢附之訴願附件二實物樣品及附件三產品照
          片，其產品外觀與系爭專利圖式第2 圖所示者相較並
          不相同，且未標示與系爭專利相關聯之任何字樣，實
          難認定其確係依照系爭專利所揭露技術而產製之樣品
          ，自難據為審究系爭專利是否具進步性之參考。
      2.惟上述訴願決定理由，對於據以舉發證據二至五與系爭
        專利間技術特徵之認定並非妥適，茲先簡述系爭專利之
        內容，再逐項將其與據以舉發證據二至五比對以敘明理
        由如后：(1)系爭專利之技術內容（申請專利範圍第1至6
        項）：
          一種具抗雜訊干擾之瓦斯點火控制器，係於點火控
            制主體上至少設有一高壓放電端，其特徵在於：該
            高壓放電端輸出係電連接一電源傳輸線，該電源傳
            輸線上係設有一過濾裝置，並藉由該過濾裝置以濾
            掉該電源傳輸線在點火時產生的點火雜訊。
          如申請專利範圍第1 項所述之具抗雜訊干擾之瓦斯
            點火控制器，其中該點火控制主體內部係設有一電
            路基板。
          如申請專利範圍第2 項所述之具抗雜訊干擾之瓦斯
            點火控制器，其中該高壓放電端係電連接於該電路
            基板。
          如申請專利範圍第1 項所述之具抗雜訊干擾之瓦斯
            點火控制器，其中該過濾裝置係為一電阻，而該電
            阻兩端係串接於該電源傳輸線之間。
          如申請專利範圍第1 項所述之具抗雜訊干擾之瓦斯
            點火控制器，其中該過濾裝置係為一電容，而該電
            容兩端係串接於該電源傳輸線之間。
          如申請專利範圍第1 項所述之具抗雜訊干擾之瓦斯
            點火控制器，其中該過濾裝置係為一電感，而該電
            感兩端係串接於該電源傳輸線之間。
        (2)訴願決定及原處分對系爭專利具有「進步性」專利要
          件之相關事實認定悖於證據，且係於瞭解其技術後，
          對發明之進步性作成偏低之評斷，以致有「後見之明
          」之情形，已有違反行政自我拘束原則，茲再詳述如
          下。
          系爭專利之申請專利範圍第1項理應具有「進步性」
            ：
            A.根據被告機關於民國89年10月所出版之專利審查
              基準第2-2-1 7 頁可知：判斷新型有無進步性，
              應確實依據發明所屬技術領域，以及申請專利當
              時之技術水準，檢索申請當日之前之既有技術及
              或知識作為引證資料，以研判發明之技術手段之
              選擇與結合，如其選擇與結合具有困難度，並非
              為熟習該項技術者所能輕易完成者，即具有進步
              性。同樣的審查基準2-2-18頁提及：判斷是否輕
              易完成，准予將二件或二件以上不同文獻之全部
              內容或其各該文獻之部分內容、或同一文獻之各
              不同部分內容相互結合，且也提及文獻之組合應
              注意事項，例如：文獻之技術內容屬於非類似、
              非接近或無關的技術領域者，則其組合通常視為
              非輕易完成。
            B.因此關於訴願決定以據以舉發證據2至證據5足以
              證明系爭案申請專利範圍第1項獨立項不具進步
              性，仍需進一步考量據以舉發證據2至證據5的結
              合是否能輕易完成，對此原告認為據以舉發證據
              2 至證據5的組合屬於非輕易完成，其理由整理
              如下：
              a.關於『技術領域』的方面：
                系爭專利：關於一種用於瓦斯爐具，而可有效
                避免點火雜訊所造成干擾之瓦斯點火控制（參
                見證據一說明書第4 頁第一段內容）；
                據以舉發證據二：提供一種可完全清除高壓點
                火方式所產生之負半波、高壓波等雜訊及可有
                效抑制火星塞形成電磁波等干擾之高壓點火導
                線接頭改良（參見證據二說明書第4頁第一段
                內容）；
                據以舉發證據三：主要為一種使用於車輛之
                火星塞高壓點火導線（參見證據三說明書第3
                頁第一段內容）；
                據以舉發證據四：一種專供現具有火星塞之內
                燃機使用之高壓導線（參見證據四說明書第3
                頁第一段內容）。
                據以舉發證據五：一種車輛點火用高壓電線之
                改良裝置（參見證據五說明書第3頁第一段內
                容）。
              比對結論：據以舉發證據二至五皆非屬於系爭案
              所屬之瓦斯點火控制器之技術領域，據以舉發證
              據二至五是屬於汽機車引擎中關聯火星塞使用之
              高壓點火導線之技術領域；故根據前述之專利審
              查基準『判斷新型有無進步性，應確實依據發明
              所屬技術領』，據以舉發證據二至五並不適合用
              來比對系爭專利之進步性。
              b、關於『解決問題』的方面：
                 系爭專利：解決習知瓦斯點火控制器於作點
                 火動作時，點火控制器之高壓放電端所產生
                 之高壓電將經由高壓放電端輸出於電源傳輸
                 線另一端之點火電極，以配合母火噴嘴輸出
                 的瓦斯氣体以達到點燃熱水器的主火，然而
                 在此時所產生的點火雜訊會被電源傳輸線回
                 授至點火控制主體內的電路基板，而造成電
                 路基板上的電子造成誤判或者是燒毀或受損
                 。
                 據以舉發證據二：說明書第4頁第9行提及「
                 為克服火星塞放電時所造成之電磁波雜訊干
                 擾問題，……，造成引擎馬力之輸出功率降
                 低、耗油、廢氣偏高、引擎工作室內積碳等
                 現象產生」。由此可知據以舉發證據二是為
                 了要解決火星塞放電時所造成之電磁波雜訊
                 干擾，且避免此電磁波雜訊連帶影響引擎之
                 運作效率。
                 據以舉發證據三：說明書第3頁倒數第3行提
                 及「汽車雜訊的最大產生來源即火星塞之火
                 花（脈動電流），點火系統是由點火線圈、
                 分電盤、火星塞及高壓引線等所構成，……
                 ，為了克服火星塞火花產生的汽車雜訊所造
                 成的缺點，……，無形中也降低了引擎的輸
                 出馬力。
                 據以舉發證據四：說明書第4頁第7行提及「
                 蓋其中此種碳纖維之高壓導線，由於該主體
                 係具有每公尺1.6KΩ之電阻值，故而此種高
                 壓導線實施於汽缸之點火控制時，由於每一
                 條之高壓導線長度皆不相同……，此種高壓
                 導線實施於一般四汽缸之汽車運轉時，其中
                 最長與最短高壓導線所具有電阻之差值，最
                 少係具有900Ω之多，以此現象使得上述高壓
                 導線於實施時，便會造成各汽缸火星塞所受
                 之電力強弱不同，每汽缸之動力輸出不平均
                 及引擎抖動等現象產生。
                 據以舉發證據五：說明書第三頁倒數第2行提
                 及「吾人均知汽車引擎於冷車狀況時，通常
                 不好啟動，尤其在冬天更甚，其癥結乃在火
                 星塞火花產生不夠強」，以及證據五說明書
                 第四頁第8行提及「按習知之火星塞其跳火接
                 點所產生之電弧均具有振盪電壓，其火花乃
                 無法加強更因燃燒室汽油燃燒不完全，致汽
                 車引擎動力產生不佳。」
               比對結論：據以舉發證據二是為了要解決火星
               塞放電時所造成之電磁波雜訊干擾，且避免此
               電磁波雜訊連帶影響引擎之運作效率，而並非
               如本案是要解決瓦斯點火控制器之點火雜訊會
               回授至瓦斯點火控制器內部之問題。據以舉發
               證據三同證據二皆是為了要解決火星塞放電時
               所造成之雜訊干擾，且避免此雜訊連帶影響引
               擎之運作效率，而並非如本案是要解決瓦斯點
               火控制器之點火雜訊會回授至瓦斯點火控制器
               內部之問題。據以舉發證據四係為了解決高壓
               導線實施於汽缸點火時，因各高壓導線長度不
               同而存有電阻之差值，以致影響汽缸之運作效
               率的問題，而並非如本案是要解決瓦斯點火控
               制器之點火雜訊會回授至瓦斯點火控制器內部
               之問題。證據五所欲解決的問題為火星塞電弧
               火花不夠強之缺失，而並非如本案是要解決瓦
               斯點火控制器之點火雜訊會回授至瓦斯點火控
               制器內部之問題。
               c、關於『技術手段』的方面：
                  系爭專利：設置一過濾裝置32於瓦斯點火控
                  制器1 之高壓放電端3所電連接的一電源傳
                  輸線31上。（參閱圖式第2圖）
                  據以舉發證據二：於高壓點火導線接頭中設
                  有一IC板30，而此IC板背面設一電組34與高
                  壓整流二極體31並聯於導線10上。（參閱圖
                  式第1圖）據以舉發證據三：係於一同軸電
                  纜型式之高壓導線之中段部份設有一雜訊消
                  除裝置2，而此同軸電纜1一端接設於分電盤
                  5，另一端接設於引擎火星塞6（參閱圖式第
                  1、3及5圖）。據以舉發證據四：於火星塞
                  接頭20中之嵌槽中嵌設一電阻24，而使電阻
                  24 夾設於銅套26與夾合套27之間（參閱圖
                  式第4 圖）。據以舉發證據五：一高壓電線
                  10輸入端係與車輛高壓火線圈12或分電盤
                  14連接，並在電線之轉角位置預埋有一電容
                  器C （參閱圖一及二）。
                比對結論：系爭案申請專利範圍第1 項界定之
                保護標的為瓦斯點火控制器，而並非僅只是如
                據以舉發證據二至五所述之高壓點火導線。據
                以舉發證據二至五並未揭露系爭案所述之瓦斯
                點火控制器實屬事實，且也由於據以舉發證據
                二至五所欲解決問題之動機與系爭案是明顯不
                同的情況之下，對於熟習該項技術者而言，將
                欠缺合理的組合動機或相關教導或啟示，可以
                將據以舉發證據二至五所述之高壓點火導線應
                用於點火控制器上，因此系爭案相對據以舉發
                證據二至五並非是熟習該項技術者所能輕易完
                成。綜合以上『技術領域』、『解決問題』及
                『技術手段』所論，系爭專利相對據以舉發證
                據二至五均具有實質上的差異，而這些客觀存
                在的差異事實對於熟習該項技術者而言並非能
                透過據以舉發證據二至五即能輕易完成系爭專
                利，特別是在據以舉發證據二至五均是屬於汽
                機車引擎中點火使用的相關技術，據以舉發證
                據二至五主要是避免雜訊對車內其他電子裝置
                （如收音機、音響等）在操作上的影響，此點
                與系爭專利是要解決熱水器可能因雜訊造成使
                用上的安全問題有顯著的不同點。
            C.再者，再以審查基準2-2-19頁提及：在新型所屬
              之技術領域中，新型能突破熟習該項技術者，長
              久根深蒂固存在之技術或知識時，得視為具有「
              產生某一新功效」。而以系爭案而言，系爭案是
              屬於一種瓦斯點火控制器的技術領域，而在系爭
              案申請之前，均未見有瓦斯點火控制器具有抗雜
              訊的功能，此點從參加人引用據以舉發證據二至
              五均是屬於汽機車點火的技術領域，更可加以證
              明在本案之前的習知瓦斯點火控制器之該項技術
              者均未思及可以實現系爭專利的技術手段，故本
              案應當是被定成突破熟習該項技術者長久根深蒂
              固存在之技術或知識，因此本案得視為具有新功
              效增進，此新功效為讓瓦斯點火控制器具有抑制
              雜訊以避免瓦斯點火控制器因雜訊而誤動作使得
              熱水器有安全風險之存在。
            D.再根據審查基準2-2-19頁提及：某一技術領域之
              既有技術、知識被轉用至其他技術領域，如此之
              轉用，對熟習該項技術者而言，可產生某一新功
              效或增進某種功效，或可克服其他技術領域中之
              技術問題者，此種轉用視為非輕易完成。因此，
              在系爭案已具有前述第C 點所論述之功效，在此
              情況下系爭專利之申請專利範圍第1項相對於據
              以舉發證據二至五已具有進步性，也就是說系爭
              案申請專利範圍第1項獨立項確實已具有進步性
              的專利要件。
            E.再者，審查時應以熟習該項技術者之觀點，根據
              申請當時之技術水準，作客觀之判斷，俾避「後
              見之明」之嫌。然系爭案確實可以解決瓦斯點火
              控制器之長久根生蒂固存在之欠缺抗雜訊的問題
              ，因此若僅以「後見之明」之基準審究本案，其
              於瞭解系爭專利之技術後，對發明之進步性作成
              偏低之評斷，實對原告至為不公平。
          根據前述系爭專利申請專利範圍第1 項獨立項確實
            已具有進步性的專利要件，因此系爭專利之各該附
            屬項（系爭案申請專利範圍第2 至第6 項）亦具有
            進步性。系爭專利之申請專利範圍第1項理應具有
            「進步性」。
      (二)被告主張之理由：
        1.本件原告提起本件行政訴訟理由主要指稱系爭專利與
          據以舉發證據二至證據五就解決問題之動機、達成之
          技術手段、技術領域、達成功效而言不同，系爭專利
          應具進步性，未違反系爭專利核准審定時專利法第98
          條第2項之規定云云。
        2.查原處分理由已指明據以舉發證據二在點火導線線端
          串聯一高壓整流二極體31、一氖燈32、一雜訊濾波器
          33 、以及設一與高壓整流二極體31並聯的「電阻34
          」藉以分流分壓，並利用電阻阻抗避免電磁波干擾產
          生之技術；又據以舉發證據三亦揭示利用高壓整流二
          極體、濾波器（高頻抗流圈）作為雜訊濾波裝置；而
          據以舉發證據四亦揭露以「電阻24」在高壓點火時之
          過濾元件；再者據以舉發證據五則揭露一種高壓點火
          裝置係利用電容C作為抑制震盪效應之過濾元件；顯
          見在點火裝置上設置「過濾元件」已為習用技術，然
          而系爭專利申請專利範圍第1項之「過濾裝置」並無
          記載具體元件組成，僅係在習知瓦斯點火控制器上（
          如系爭專利第一圖所示）加裝一「過濾裝置」而已，
          既然上開據以舉發證據二至證據五已揭露在點火裝置
          上設置過濾元件藉以過濾雜訊之技術，則系爭專利申
          請專利範圍第1項為熟習該項技術者運用申請前既有
          之「高壓點火雜訊濾波」技術或知識所能輕易完成且
          未能增進功效，是以系爭專利違反專利法第98條第2
          項之規定。
        3.另原處分理由亦指明系爭專利申請專利範圍第2 、3
          項主張之「電路基板11」及「高壓放電端3 係連接於
          電路基板11」之特徵，誠屬瓦斯點火器之必要元件與
          技術特徵，已揭示於系爭專利專利說明書第四頁【創
          作背景】及其第一圖之瓦斯點火控制器之電路基板11
          a 及高壓放電端3a連接於電路基板11a 之技術特徵；
          又系爭專利申請專利範圍第4 項之「電阻」濾波之技
          術特徵即為習知「電阻」濾波之技術（如上開證據二
          、四及證據五），且系爭專利較之據以舉發證據二利
          用高壓二極體以及電阻分流分壓，達到雜訊濾波之技
          術而言，並無突出的技術特徵與顯然的進步，誠屬顯
          而易知；是以系爭專利申請專利範圍第2、3、4項仍
          為熟習該項技術者運用申請前既有之高壓點火雜訊濾
          波技術或知識所能輕易完成且未能增進功效，違反專
          利法第98條第2項之規定。
        綜上所述，被告原處分並無違法，敬請駁回原告之訴。
      (三)參加人經合法通知未於言詞辯論期日到場，亦未提出任
        何書狀為主張。
    理  由
一、本件被告之代表人原為蔡練生，自96年12月3 日起變更為王
    美花，有行政院令一紙在卷足憑，是其聲明承受訴訟，核無
    不合，應予准許，合先敘明。
二、按凡對物品之形狀、構造或裝置之創作或改良，而可供產業
    上利用者，得依法申請取得新型專利，固為系爭專利核准時
    專利法第97條暨第98條第1 項前段所明定。惟其新型如「係
    運用申請前既有之技術或知識，而為熟習該項技術者所能輕
    易完成且未能增進功效時」，仍不得依法申請取得新型專利
    ，復為同法第98條第2 項所明定。
三、本件系爭第00000000號「具抗雜訊干擾之瓦斯點火控制器」
    新型專利舉發案，參加人所提舉發證據計有：證據一為系爭
    專利之專利公報及其說明書公告本；證據二為90年3 月1 日
    公告之第00000000號「高壓點火導線接頭改良」新型專利案
    ；證據三為87年1 月21日公告之第00000000號「可消除高壓
    點火雜訊之汽機車高壓點火導線」新型專利案；證據四為85
    年6 月1 日公告之第00000000 號「改良型之汽車高壓導線
    總成」新型專利案；證據五為85年5 月21公告之第00000000
    號「車輛點火用高壓電線之改良裝置」新型專利案。
四、嗣經被告審查略以，據以舉發證據二至五及系爭專利說明書
    第4頁【創作背景】及其第1圖所揭示之習知瓦斯點火控制器
    固皆無法證明系爭專利不具新穎性，惟查，據以舉發證據二
    已揭露在點火導線線端串聯一高壓整流二極體31、一氖燈32
    、一雜訊濾波器33，及設一與高壓整流二極體31並聯之「電
    阻34」藉以分流分壓，並利用電阻阻抗避免電磁波干擾產生
    之技術；據以舉發證據三說明書第4、5頁及其第1圖亦已揭
    示一高壓整流二極體及一濾波器（高頻抗流圈）作為雜訊濾
    波裝置；據以舉發證據四說明書第9頁及其第4圖亦揭露一「
    電阻24」在高壓點火時之過濾元件；再者，據以舉發證據五
    說明書第5頁及其第2圖已揭露一種高壓點火裝置，利用電容
    器C作為抑制振盪效應之過濾元件，顯見於點火裝置設置過
    濾元件為習用技術。而系爭專利申請專利範圍第1項獨立項
    之「過濾裝置」並無記載具體元件組成，僅係在習知瓦斯點
    火控制器上加裝一「過濾裝置」而已，故系爭專利申請專利
    範圍第1項獨立項為熟習該項技術者運用申請前既有之高壓
    點火雜訊濾波技術或知識所能輕易完成且未能增進功效，不
    具進步性。又系爭專利申請專利範圍第2項及第3項附屬項分
    別主張之「電路基板11」、「高壓放電端3係連接於電路基
    板11」之特徵，屬瓦斯點火器之必要元件與技術特徵，已分
    別揭示於系爭專利專利說明書第4頁【創作背景】及其第1圖
    之習知瓦斯點火控制器，該瓦斯點火控制器亦具有電路基板
    11a及高壓放電端3a連接於電路基板11a之技術特徵，故系爭
    專利申請專利範圍第2項及第3項附屬項為熟習該項技術者運
    用申請前既有之高壓點火雜訊濾波技術或知識所能輕易完成
    且未能增進功效，亦不具進步性。另系爭專利申請專利範圍
    第4項附屬項係主張利用「電阻」濾波之技術特徵，惟系爭
    專利僅為習知「電阻」濾波之技術，相較於據以舉發證據二
    利用高壓二極體以及電阻分流分壓，達到雜訊濾波之技術而
    言，並無突出之技術特徵與顯然之進步，故系爭專利申請專
    利範圍第4項附屬項為熟習該項技術者運用申請前既有之高
    壓點火雜訊濾波技術或知識所能輕易完成且未能增進功效，
    自不具進步性。再者，系爭專利申請專利範圍第5項及第6項
    附屬項乃分別主張利用「電容」及「電感」作為過濾裝置者
    ，惟前揭理由已指明據以舉發證據五已揭露一種利用電容器
    C 作為抑制震盪效應之高壓點火裝置，此即屬「電容」過濾
    技術者；另據以舉發證據三亦揭示一高壓整流二極體及一濾
    波器(高頻抗流圈)作為雜訊濾波用，而「高頻抗流圈」即是
    「電感」結構者，是據以舉發證據五、證據三實已分別揭露
    利用「電容」、「電感」作為消除雜訊之技術手段，故系爭
    專利申請專利範圍第5項及第6項附屬項仍為熟習該項技術者
    運用申請前既有之「高壓點火雜訊濾波」技術或知識所能輕
    易完成且未能增進功效，系爭專利自有違反其核准時專利法
    第98條第2項之規定，乃為舉發成立，應撤銷專利權之處分
    。
五、原告不服，提起訴願，遭決定駁回，遂提起本件行政訴訟，
    訴稱先就解決問題之動機而言：系爭專利係為解決習知瓦斯
    點火控制器於作點火動作時，所產生之點火雜訊會被電源傳
    輸線回授至點火控制主體內的電路基板，造成電路基板上的
    電子誤判或損毀。而據以舉發證據二及三係為了解決火星塞
    放電時所造成之電磁波雜訊干擾，且避免此電磁波雜訊連帶
    影響引擎之效率；據以舉發證據四係為了解決高壓導線實施
    於汽缸點火時，因各高壓導線長度不同而存有電阻之差值，
    以致影響汽缸之運作效率；據以舉發證據五係欲解決火星塞
    電弧火花不夠強之缺失，故據以舉發證據二至五皆未揭示或
    教導系爭專利解決問題之動機。又就達成技術手段而言：系
    爭專利申請專利範圍第1項獨立項界定之標的為瓦斯點火控
    制器，而非僅如據以舉發證據二至五所述之高壓點火導線其
    主要係用來連接於火星塞與分電盤之間以傳輸高壓電。再者
    ，就技術領域而言：據以舉發證據二至五係屬於汽機車引擎
    中關聯火星塞使用之高壓點火導線之技術領域，與系爭專利
    屬於非類似、非接近或無關之技術領域，故熟習該項技術者
    難以透過據以舉發證據二至五以輕易完成系爭專利。復就達
    成功效而言：據以舉發證據二至五係著重在於藉由雜訊之抑
    制以提昇引擎之運作效率，彼等所欲達成之功效實與系爭專
    利不同。另提出訴願附件二為系爭專利實物樣品及附件三為
    系爭專利之產品照片，該實物樣品及照片已具體呈現系爭專
    利之技術手段，而得與據以舉發證據二至五相區隔。綜上，
    系爭專利之技術手段及達成功效並未揭示於據以舉發證據二
    至五，系爭專利自具進步性，並未違反核准時專利法第98條
    第2項之規定云云，請求撤銷原處分及訴願決定。
六、經查，被告係以據以舉發證據二至五及系爭專利說明書第4
    頁【創作背景】及其第1 圖所揭示習知瓦斯點火器固皆不能
    證明系爭專利不具新穎性，惟足以證明系爭專利不具進步性
    ，而為本件「舉發成立，應撤銷專利權」之處分，是本件僅
    就據以舉發證據二至五及系爭專利說明書第4頁【創作背景
    】及其第1圖所揭示習知瓦斯點火控制器能否證明系爭專利
    不具進步性，有無違反首揭專利法第98條第2項規定予以審
    究，合先敘明。次查，系爭專利與據以舉發證據二至五相較
    ，其用途及所屬技術領域雖非完全相同，然就技術手段而言
    ，由據以舉發證據二之申請專利範圍第1項獨立項所載「一
    種高壓點火導線接頭改良，其結構係由一IC板上依序呈串聯
    連結有一高壓整流二極體、一氖燈及一雜訊濾波器，再於IC
    板背面設一電阻與高壓整流二極體並聯...，...達到分流分
    壓的效果，而電阻阻抗則有避免電磁波干擾的現象...」，
    及其專利說明書與圖式第1、2圖可知，其揭露在點火導線線
    端串聯一高壓整流二極體31、一氖燈32、一雜訊濾波器33，
    及設一與高壓整流二極體31並聯之「電阻34」藉以分流分壓
    ，並利用電阻阻抗避免電磁波干擾產生之技術；據以舉發證
    據三其專利說明書第4、5頁及其圖式第1圖亦已揭示利用一
    高壓整流二極體及一濾波器(高頻抗流圈)作為雜訊濾波裝置
    ；據以舉發證據四其專利說明書第9頁及其圖式第4圖亦揭露
    一「電阻24」在高壓點火時之過濾元件；再者，由據以舉發
    證據五其專利說明書之創作說明第5頁所載「...首先請參閱
    圖二...，由於電容器C之充放電特性，當高壓點火線圈12之
    二次側121 有振盪效應產生時，其會產生反向的感應電壓，
    ...，故而其反覆之振盪效應乃消除，...」可知，其已揭露
    一種高壓點火裝置，利用電容器C作為抑制振盪效應之過濾
    元件，顯見在點火裝置上設置過濾元件為習用技術。而系爭
    專利申請專利範圍第1項獨立項係界定「一種具抗雜訊干擾
    之瓦斯點火控制器，係於點火控制主體上至少設有一高壓放
    電端，其特徵在於：該高壓放電端輸出係電連接一電源傳輸
    線，該電源傳輸線上係設有一過濾裝置，並藉由該過濾裝置
    以濾掉該電源傳輸線在點火時產生的點火雜訊」，其中「過
    濾裝置」並無記載具體元件組成，僅係在習知瓦斯點火控制
    器上（如系爭專利說明書第1圖所示）加裝一「過濾裝置」
    而已，故系爭專利申請專利範圍第1項獨立項為熟習該項技
    術者運用申請前據以舉發證據二至五既有之高壓點火雜訊濾
    波技術或知識所能輕易完成，且未能增進功效，自不具進步
    性。再查，系爭專利申請專利範圍第2項及第3項附屬項所分
    別記載之「電路基板」及「高壓放電端係電連接於電路基板
    」，屬瓦斯點火器之必要元件與技術特徵，已分別揭示於系
    爭專利說明書之創作背景第4頁所載「請參閱第1圖所示，其
    所繪示為習知瓦斯點火控制器，係包括...，該電路基板11a
    ...；及該高壓放電端3a係電連接於點火控制主體1a內的電
    路基板11a，...」及其第1圖之習知瓦斯點火控制器，該瓦
    斯點火控制器亦具有電路基板11a及高壓放電端3a連接於電
    路基板11a之技術特徵，故系爭專利申請專利範圍第2項及第
    3項附屬項為熟習該項技術者運用申請前既有之高壓點火雜
    訊濾波習知技術或知識所能輕易完成且未能增進功效，亦不
    具進步性。復查，系爭專利申請專利範圍第4項附屬項所載
    系爭專利濾裝置為「電阻」濾波之技術特徵；第5項及第6項
    附屬項所載利用「電容」及「電感」作為過濾裝置者，均屬
    熟習該項技術者分別運用申請前據以舉發證據二、五及三既
    有之「高壓點火雜訊濾波」所運用之攄波或過攄技術或知識
    所能輕易完成且未能增進功效，亦不具進步性，業經原處分
    書論述甚詳，且原告對此亦無具體指摘。原告雖於訴願階段
    提出訴願附件二及三訴稱其分別為系爭專利之實物樣品及產
    品照片，主張由該實物樣品及照片所呈現之技術手段可知，
    系爭專利之技術特徵及所能達成之功效與據以舉發證據二至
    五不同，故系爭專利未違反其核准時專利法第98條第2項規
    定云云。惟查，審究系爭專利是否具進步性，有無違反核准
    時專利法第98條第2項規定，應以系爭專利申請專利範圍與
    舉發證據進行比對，至其實物樣品僅供參考。況查，原告所
    檢附之訴願附件二實物樣品及附件三產品照片，其產品外觀
    與系爭專利圖式第2圖所示者相較並不相同，且未標示與系
    爭專利相關聯之任何字樣，實難認定其確係依照系爭專利所
    揭露技術而產製之樣品，自難據為審究系爭專利是否具進步
    性之參考，原告所述，核無足採。
六、原告主張之主要論據，乃其創作之對象係使用在瓦斯熱水器
    ，而據以舉發證據第二及三係為了解決火星塞放電時所造成
    之電磁波雜訊干擾，且避免此電磁波雜訊連帶影響引擎之效
    率；據以舉發證據四係為了解決高壓導線實施於汽缸點火時
    ，因各高壓導線長度不同而存有電阻之差值，以致影響汽缸
    之運作效率；證據五係欲解決火星塞電弧火花不夠強之缺失
    ，故證據二至五皆未揭示或教導系爭專利解決問題之動機，
    是以，若從『技術領域』、『解決問題』及『技術手段』等
    方面深究，系爭專利與相對證據二至五均具有實質上的差異
    ，而這些客觀存在的差異事實對於熟習該項技術者而言並非
    能透過證據二至五即能輕易完成系爭專利，被告引用上開證
    據撤銷原告專利，並非允當云云。惟查，所謂所屬「技術領
    域」，究竟係以終端消費產品之種類，抑或以該項技術性質
    作為區分標準，非無疑問。以本件而言，原告主張系爭專利
    所屬技術領域為熱水器，而相對證據則為汽車，此種分類方
    式，顯然係以終端消費產品之品名做為分類標準，然依系爭
    專利說明書之創作背景說明，本件原告創作之主要解決問題
    係瓦斯點火控制器在做點火動作時，常會造成所謂的點火雜
    訊，而該點火雜訊亦會藉由電源傳輸線回授至點火控制主體
    內的電路基板，使得電路基板上的電子零件造成誤判或是燒
    毀、受有損失等缺失；又原告在其專利說明書之創作領域中
    開宗明義亦自陳其創作係一種具抗雜訊干擾之瓦斯點火控制
    器。是綜觀原告上揭說明，可知其所敘述之抗雜訊干擾之技
    術領域屬電機範圍，而其所欲解決之問題，亦屬消費性產品
    中所遭遇之電子零件問題，其所使用之技術手段，則係透過
    「電容」、「電感」、「電阻」等所謂之過濾裝置，過濾掉
    電源傳輸線在點火時所產生之點火雜訊，其所採用之原理及
    技術在相對證據二至五均相同，且此一技術對於在電子領域
    中屬於已知之普通知識，自屬該發明所屬技術領域中具有通
    成知識者可合理預期之範圍，應認為不具進步性。況本件原
    告之創作並非僅得適用於瓦斯爐具，此種「抗雜訊干擾之點
    火控制器」於其他點火裝置亦有其適用，換言之，在同為點
    火裝置中，早已有類此抗雜訊干擾之控制器存在，原告系爭
    創作不具進步性，自可確認。
七、綜上所述，系爭專利係運用申請前據以舉發證據二至五及系
    爭專利說明書第4 頁【創作背景】及其第1 圖所揭示習知瓦
    斯點火控制器之既有技術加以簡易轉用於瓦斯點火控制器上
    ，為熟習該項技術者所能輕易完成，且無功效之增進，應不
    具進步性。從而，被告認系爭專利有違其核准時專利法第98
    條第2 項之規定，所為本件「舉發成立，應撤銷專利權」之
    處分，洵無違誤，訴願決定予以維持，亦無不合，原告訴請
    撤銷訴願決定及原處分，即無理由，應予駁回。至原告申請
    鑑定汽機車零件業者是否真能輕易達成系爭案瓦斯爐點火之
    技術一節，查據以舉發證據二至五及系爭專利說明書第4頁
    【創作背景】及其第1圖所揭示習知瓦斯點火控制器之既有
    技術足以證明系爭專利不具進步性，已如前述，而本院復認
    為本件系爭創作之技術領域並非以終端消費性產品瓦斯爐具
    與汽機車零件為區分標準，已如前述，再進一步言，汽車零
    件業依其產品性質不同，復可區分為機械、電子、電腦、傢
    俱等類別，即使瓦斯爐具亦然，原告要求鑑定汽機車零件業
    者是否可以完成瓦斯爐具點火技術，既屬不當援引，自無理
    由，本院認為本件案情已臻明確，所請核無必要，併予指明
    。
據上論結，本件原告之訴為無理由，爰依行政訴訟法第98條第1
項前段，判決如主文
中    華    民    國    97    年     4    月    8     日
                   臺北高等行政法院第七庭
                             審判長法  官  李得灶
                                   法  官  林育如
                                   法  官  陳忠行
上為正本係照原本作成。
本件以訴訟事件所涉及之法律見解具有原則性者為限，始得於本
判決送達後20日內向本院提出上訴狀並表明上訴理由，如已於本
判決宣示後送達前提起上訴者，應於判決送達後20日內補具上訴
理由（均按他造人數附繕本），且經最高行政法院許可後方得上
訴。
中    華    民    國    97    年     4    月    8     日
                                   書記官  蔡逸萱


司法院資訊處製作；財團法人民間司法改革基金會備份。
